【裁判字號】    96,訴,291
【裁判日期】    971118
【裁判案由】    債務人異議之訴等
【裁判全文】
臺灣宜蘭地方法院民事判決               96年度訴字第291號
原      告  丙○○
訴訟代理人  乙○○
被      告  甲○○
訴訟代理人  吳振東律師
複代理人    戊○○
被      告  丁○○○
訴訟代理人  楊德海律師
上列當事人間債務人異議之訴等事件，於民國97年11月4日經言
詞辯論終結，本院判決如下：
    主  文
原告之訴駁回。
訴訟費用新臺幣貳萬肆仟零陸拾柒元由原告負擔。
    事實及理由
壹、程序方面：被告丁○○○經合法通知，未於言詞辯論期日到
    場，核無民事訴訟法第386條所列各款情形，爰依原告之聲
    請，由其一造辯論而為判決。
貳、原告起訴主張：
一、緣坐落宜蘭縣員山鄉○○段新城小段134之5地號土地（下稱
    134之5地號土地）原屬訴外人洪永藤所有，於民國81年由被
    告甲○○繼承，與其毗鄰同段135地號土地（下稱135地號土
    地）原為原告所有，於92年將該土地贈與被告丁○○○。洪
    永藤於66年間欲建築新屋，因所有134之5地號土地未臨建築
    線，故請求原告互易土地建屋，雙方達成約定後，洪永藤即
    於同年使用易入135地號土地及134之5地號土地上興建門牌
    號碼宜蘭縣員山鄉○○路211號建物。被告丁○○○則於76
    年間在洪永藤所易出之134之5地號土地及原告所有135地號
    土地上興建門牌號碼宜蘭縣員山鄉○○路213號建物（下稱
    213號建物）。
二、於86年間，雙方協議辦理互易土地移轉所有權登記前先行複
    丈，但複丈結果卻顯示135地號土地與134之5地號土地之界
    址向東南偏移，台九甲線道路竟占用135地號土地，原告亦
    占用134之5地號土地面積達100餘平方公尺，被告甲○○遂
    否認其被繼承人洪永藤與原告互易土地之事實，並於86年12
    月間以無權占用為由，請求原告拆屋還地，經本院以87年度
    訴字第22號審理，原告則提起反訴，請求確認互易成立。原
    告之本訴及反訴均遭臺灣高等法院以90年度上易字第197號
    判決原告敗訴確定。嗣經原告提起再審，經臺灣高等法院以
    90年度再易字第73號判決原告反訴勝訴確定。原告乃依確定
    判決，向宜蘭地政事務所申請辦理所有移轉登記，而自134
    之5地號土地分割出同段134之15地號土地（下稱134之15地
    號土地），登記面積為67.55平方公尺。
三、94年3月間，134之5、134之15、135地號土地均參與地籍圖
    重測，原告及被告丁○○○指界主張依互易土地時所合意之
    界址為135、134之5、134之15地號土地之共同界址，如附圖
    一所示BC點連接線。原告主張134之5地號土地及134之15地
    號土地之界址如附圖一所示CEFB點連接線。被告甲○○主張
    依上開確定判決所認定之界址指界。惟依重測結果，原告指
    界該3筆土地之界址與地籍圖之經界線顯著不符，並按其指
    界結果顯示134之5地號土地形狀由地籍圖所示六邊形變為七
    邊形，但宜蘭地政事務所拒絕發給原告重測資料，並知上開
    確定判決所認定土地之界址亦非地籍圖上之經界線，仍任由
    宜蘭區域不動產糾紛調處委員會研議果為「甲乙雙方界址爭
    議位置依法院判決成果為準。」被告丁○○○遂提起確定經
    界之訴，經本院於該事件（95年度簡上字第43號）囑託宜蘭
    地政事務所就134之5與135地號土地之界址，分別鑑測本件3
    筆土地地籍圖上之經界線及臺灣高等法院90年度上易字第19
    7號確定判決所認定界址之位置，而複丈成果圖證實原告及
    被告丁○○○於地籍圖重測調解會議時一再指陳該確定判決
    所認定之界址並非本件3筆土地地籍圖上之經界線，並顯示
    該確定判決所認定被告甲○○所有權存在於經界線與其認定
    界址間範圍之土地自始即不存在。但原告知悉上揭複丈成果
    圖之複丈結果時，已逾再審之不變期間，而無法以再審程序
    救濟。而被告甲○○卻以該確定判決為執行名義，要求原告
    給付自始即不存在之請求權，且原告與被告甲○○間之權益
    爭執根源於系爭土地之界址所致，為求一併處理兩造間因系
    爭土地之界址所生之權益爭執，而提起本件訴訟。
四、再洪永藤於66年與原告互易系爭土地蓋房屋為互易之目的，
    而76年被告丁○○○興建213號建物時，再度確認雙方所易
    出土地之範圍，乃委請宜蘭地政事務所複丈以確定界址，再
    由洪永藤及原告出具土地使用權同意書暨附圖提供被告丁○
    ○○使用135、134之5地號土地面積各為61.55、67.55平方
    公尺申請建造執照及使用執照。再查原告於上開臺灣高等法
    院90年度上易字第197號審理中提起反訴，主張其與洪永藤
    有互易契約存在，經該判決認定213號建物之建築基地面積
    為129.5平方公尺，其中使用135及134之5地號土地面積各為
    61.95及67.55平方公尺，洪永藤所易出之134之5地號土地面
    積如其出具之土地使用權同意書所載之範圍，故該判決既認
    定互易契約成立，且213號建物之建築基地面積為129.5平方
    公尺，其中使用135及134之5地號土地面積各為61.95、67.5
    5平方公尺，自應以上揭複丈成果圖及洪永藤與原告所出具
    之土地使用權同意書所載之界址為準。而被告甲○○現占用
    如附圖一所示p、h、l、q點連接所圍成範圍之土地，原告自
    得依民法第767條規定請求返還。並聲明：(一)原告所有134之
    15地號土地，與被告甲○○所有134之5地號土地之界址，確
    定如附件圖一所示h、n、g、f、e、d、l、h點連接線，其中
    h、l對至建築線的距離均為18.5公尺。(二)原告所有134之15
    地號土地，與被告丁○○○所有135地號土地之界址，確定
    如附圖一所示之h、l點連接線。(三)確認被告甲○○對原告就
    本院87年度訴字第22號判決主文第1項命原告將134之5地號
    土地如該判決附件一鑑定書所示15、16、17、18、11、10、
    9、15點連接所圍成之範圍，面積8.74平方公尺土地上之地
    上物拆除，及將如該判決附件三補充鑑定圖Ｆ所示面積45.
    69平方公尺土地上之地上物拆除，並將土地返還被告甲○○
    之給付請求權不存在。(四)本院93年度執字第1024號排除侵害
    執行事件之強制執行程序應予撤銷。(五)確認如附圖一所示之
    g、f、e、d、g點連接線所圍成範圍之土地所有權為原告所
    有，被告甲○○應將其上地上物拆除，並將土地返還原告。
參、被告答辯：
一、被告甲○○方面：
  (一)被告甲○○所有原135之5地號土地（含已分割增加，現為原
    告所有之134之15地號土地），與被告丁○○○所有135地號
    土地毗鄰，其界址業經本院以87年度訴字第22號、臺灣高等
    法院90年度再易字第73號及94年度再易字第125號等確定判
    決認定，應以如改制前臺灣省土地測量局87年6月22日鑑定
    圖所示25、2、4、9、15點連接線及其延長直線為準。嗣被
    告並持該案之確定判決，向宜蘭地政事務所申請辦理土地分
    割及所有權移轉登記，宜蘭地政事務所遵以辦理134之5、13
    4之15地號土地分割登記，及原告與被告丁○○○間之土地
    贈與移轉登記。是系爭2筆土地間之界址，應如土地測量局
    87年6月22日鑑定圖所示25、2、4、9、15點連接線及其延長
    之直線。故原告主張：被告陳黃壁葉提起確定經界之訴，經
    本院於95年度簡上字第43號事件囑託宜蘭地政事務所就134
    之5、135地號土地之界址，分別鑑測上開2筆土地地籍圖上
    之經界線及臺灣高等法院90年度上易字第197號確定判決所
    認定界址之位置，而複丈成果圖證實原告與被告丁○○○於
    地籍圖重測調解會議時，一再指陳該確定判決所認定之界址
    ，並非系爭土地地籍圖上之經界線，顯示該確定判決所認定
    被告甲○○所有權存在於經界線與其認定界址間範圍之土地
    自始即不存在云云，足見其對該確定判決所已判斷之重要爭
    點，再作相反之主張，依最高法院92年度台上字第315號判
    決意旨，自非法之所許。
  (二)本院87年度訴字第22號及臺灣高等法院90年度再易字第73號
    確定判決之案由雖為排除侵害，但原告於該事件訴訟中一再
    抗辯其所有建物之越界，係因其所有135地號土地與被告甲
    ○○所有134之5地號土地間之界址基樁位移，甚至針對該疑
    點向本院宜蘭簡易庭聲請函詢臺灣省交通處公路局（現改制
    為交通部公路總局）與交通部公路總局第四區工程處。本院
    及臺灣高等法院除依原告之聲請函詢外，復依職權請宜蘭地
    政事務所及臺灣省政府地政處土地測量局勘測，並以土地測
    量局之鑑定圖作為判決之依據，而臺灣高等法院90年度再易
    字第73號及94年度再易字第125號判決亦為相同之認定。原
    告事後更持該確定判決及其附圖所載地籍經界線，向宜蘭地
    政事務所申辦前述土地分割及所有權移轉登記，足見兩造之
    界址問題，為上開判決之重要爭點，該爭點業經兩造於前次
    訴訟中互為辯論，並為法院於判決理由中詳加判斷，原告事
    後亦確認該判決所附之鑑定圖所載地籍經界線無誤，而持以
    申辦土地分割及所有權移轉登記。嗣本院94年度宜簡字第1
    號被告甲○○與被告丁○○○間確定界址事件，經審理後亦
    認該判決之前提事實，已就判決土地間之界址予以實地測量
    後始得判斷拆屋還地及辦理所有權移轉登記之範圍。本件被
    告丁○○○雖非前述確定判決之訴訟當事人，但其係本件原
    告之配偶，因夫妻贈與而取得135地號土地，而該事件系爭
    土地間之界址所在，係客觀之事實，並不因為當事人之不同
    而有所歧異，依民事訴訟法第401條第1項之規定，被告丁○
    ○○為被告之繼受人，則系爭土地間界址所在之該重要爭點
    ，既經前述確定判決所判斷，除該確定判決有明顯背法令之
    情形，或原告已提出新訴訟資料，足以推翻原判斷情形外，
    仍應該該確定判決之判斷為準，始符合誠信原則，對於被告
    丁○○○亦有效力。故原告主張其於系爭確定判決之民事事
    件中提起反訴，主張其與被告甲○○之被繼承人洪永藤有互
    易契約存在，經該確定判決依76年系爭土地複丈成果圖、21
    3號建物之建築執照、使用執照申請書、原告及洪永藤出具
    之土地使用權同意書、認定兩造間有互易契約，該互易契約
    既經確定判決予以裁判並有既判力，系爭土地間之界址應為
    互易兩造於互易時所合意之界址云云，即有誤會，而無可採
    。
  (三)依前述確定判決，經本院認定原告無法證明有所謂中心樁偏
    移情事，且系爭土地間之界址，其界線以東北向與交通部公
    路總局第四區養護工程處管理之台九甲線公路之境界線呈銳
    角相交，該公路中心樁有無偏移，僅涉及拓寬之路基需要徵
    收多少土地問題，與系爭土地間之界址所在並無直接影響等
    語（見被證二之判決書第３頁第22行），依前開判例意旨，
    為本院前審依職權取捨證據之認定，其取捨並不違背法令，
    即不容原告以採證不當為指摘。依一般建築執照申請案，其
    起造人須備具申請書、土地權利證明文件、工程圖樣及說明
    。建築基地非全部起造人所有之建照申請案，祇須附具該土
    地所有權人出具之土地使用同意書即可，而建築工程完竣後
    ，如經縣市主管建築關查驗結果，其建物主要構造、室內隔
    間及建築物使用設備等與設計圖樣相符者，即應發給使用執
    照（建築法第70條第1項前段參照）。可見主管機關僅實地
    勘查該建物是否按核准之設計圖施工，至於該建物之各項設
    備坐落之基地何人所有，及建築基地與鄰地間之界址所在，
    並不在審查範圍之列。另依上開本院87年度訴字第22號卷附
    被告之父洪永藤出具之土地使用同意書，僅載明同意使用該
    134之5地號土地之面積為67.55 平方公尺，並未標示該134
    之5與135地號土地之界址究在何處。故原告主張：76年被告
    丁○○○興建213號建物時，再度確認雙方所易出土地之範
    圍，乃委請宜蘭地政事務所就系爭土地複丈，以確定互易兩
    造土地之界址何在，並特定雙方互易土地之範圍及確定213
    號建物所占地基，由洪永藤及原告出具土地使用權同意書暨
    附圖，供丁○○○使用系爭135、134之5地號土地面積各為
    61.55、67.55平方公尺申請建照及使用執造之用云云，自非
    可採。依臺灣高等法院90年度再易字第73號民事判決理由三
    (一)，並無隻言片語敘及兩造間之土地界址何在，僅認定彼等
    間就系爭土地有互易之事實。本院宜蘭簡易庭於94年宜簡字
    第1號確定界址事件，認「該判決之前提事實已就系爭土地
    間之界址予以實地測量後，始得判斷拆屋還地及辦理所有權
    移轉登記之範圍」、「原告主張附圖1所示B'、C'點連接線
    ，係訴外人丙○○與被告之被繼承人洪永藤互易土地時所合
    意約定界址等語，然此部分互易土地之糾紛業經本院87年度
    訴字第22號及臺灣高等法院再易字第73號判決確定已生既判
    力，原告再就互易土地之原因事實予以爭執，自不足採」，
    其認事用法自無違誤。故原告主張：互易契約既經系爭確定
    判決予以裁判並有既判力云云，亦無可信。綜上，原告提起
    本件訴訟之目的，在延滯強制執行程序，其主張殊乏依據，
    並聲明：原告之訴駁回。
二、被告丁○○○未於最後言詞辯論期日到場，惟其前陳述：對
    原告之請求無意見。
肆、兩造不爭執之事實：
  (一)135地號土地所有權全部，原為原告單獨所有，並與被告甲
    ○○所有134之5地號土地相鄰。原告於前開排除侵害民事事
    件確定後，另於92年7月間以夫妻贈與為由，將其所有前開
    135地號土地之所有權全部移轉登記予其妻即被告丁○○○
    。
  (二)被告甲○○前以原告所有地上物占用134之5地號土地而提起
    排除侵害訴訟，經本院87年度訴字第22號判決、臺灣高等法
    院90年度上易字第197號判決確定。原告於前開案件中，則
    基於互易契約，反訴請求被告甲○○移轉134之5地號土地中
    互易之土地，案經一審判決被告甲○○敗訴，上訴後遭廢棄
    改判勝訴，原告不服提起再審後，經臺灣高等法院以90年度
    再易字第73號民事判決原告勝訴。
  (三)被告丁○○○並於93年間起訴請求確認其與被告甲○○所有
    134之5地號土地之界址，案經本院95年度簡上字第43號判決
    確認界址確定在案。
伍、得心證之理由：本件兩造爭執之處，厥為：(一)原告訴請確認
    134之5與134之15地號土地界址，是否為既判力或爭點效效
    力所及？(二)原告訴請確認134之15與135號地號土地界址，是
    否為既判力或爭點效效力所及？(三)原告訴請確認前案（本院
    87年度訴字第22號判決主文）所示給付請求權不存在，有無
    理由？(四)本件被告異議之事由是否屬於強制執行法第14條所
    定消滅或妨礙債權人請求之事由？(五)原告訴請確認134之15
    地號土地如本判決附圖一所示之g、f、e、d、g點連接線所
    圍成範圍之土地所有權為原告所有，並請求被告甲○○拆除
    地上物返還該部分土地，是否有理由？
 (一) 查本件原告前以其與被告甲○○間就134-5地號土地之某部
    分土地存在互易契約，而訴請交付土地訴訟，業經臺灣高等
    法院90年度再易字第73號判決本件被告應將134之5地號土地
    上如該判決附件一鑑定書所示9、10、11、5、4、9連結線圍
    成之範圍及該判決附件二複丈成果圖所示Ｃ部分移轉登記予
    原告。之後，地政機關辦理分割登記，並將上開連結線範圍
    圍成之土地，自134之5地號土地分割出134之15地號土地。
    上開判決除給付性質外，兼具確認性質，亦即臺灣高等法院
    前開關於本件被告甲○○應給付土地範圍之裁判，亦兼有:
    確認該給付土地範圍與134之5地號土地界線之效力。原告於
    本件再為訴請確認134之15與134之5地號土地界址，為前案
    判決效力所及，自屬當然，原告此部分請求，應予駁回。
 (二) 次查134之5與135地號土地之界址，業經本院95年度簡上字
    第43號確定判決認定，如該判決附圖二（即本判決附圖二）
    25、2、4、9、15連接線及其延長線，此有上開民事判決存
    卷可稽。又134之15地號土地乃分割自134之5地號土地，乃
    如前述，且134之15地號土地與135地號土地相鄰，亦為兩造
    所不爭。是134之15地號土地與135地號土地之界址，自為前
    案關於134之5地號土地與135地號土地界址之判決效力所及
    。原告此部分請求之訴訟標的，既為前案既判力效力所及，
    亦屬無據。
 (三) 查本件原告以被告所有系爭地上物占用其所有134之5地號土
    地而提起排除侵害訴訟，兩造關於被告應拆屋還地部分，經
    本院以87年度訴字地22號判決：「將坐落宜蘭縣員山鄉○○
    段新城小段134之5地號土地如附圖二鑑定書所示15、16、17
    、18、11、10、9、15點連接所圍成之範圍，面積8.74平方
    公尺土地上之地上物拆除，及將如附件三補充鑑定圖F所示
    面積45.69平方公尺土地上之地上物拆除，並將土地返還被
    告」。經原告不服提起上訴，臺灣高等法院以90年度上易字
    第197號判決駁回原告之上訴確定在案。則關於「原告應將
    占用134之5地號土地之地上物拆除，將土地返還被告」之訴
    訟標的，業經上開判決確定，而為前開判決既判力效力所及
    ，自屬當然。原告請求確認前揭本院87年度訴字第22號判決
    主文所示給付請求權不存在，為無理由。
 (四) 按執行名義成立後，如有消滅或妨礙債權人請求之事由發生
    ，債務人得於強制執行程序終結前，向執行法院對債權人提
    起異議之訴。如以裁判為執行名義時，其為異議原因之事實
    發生在前訴訟言詞辯論終結後者，亦得主張之，強制執行法
    第14條第1項定有明文。是依前開規定提起異議之訴，其異
    議之事由，須發生於既判力基準時以後（最高法院70年台上
    字第1119號裁判意旨可參）。從而，本件被告甲○○以確定
    之終局判決為執行名義，聲請強制執行請求原告拆除系爭地
    上物返還占用之土地，原告於強制執行程序中提起異議之訴
    ，請求撤銷其執行處分，其異議之事由自須發生於執行名義
    成立之後者，始足當之。而依原告提起本件債務人異議之訴
    之主張，其乃以：「兩造分別所有之135、134之5地號土地
    於93年間參加地籍圖重測，被告主張其係依重測前地籍圖所
    示經界線指界，被告則以上述確定判決之附圖所示界址指界
    ，兩造指界位置不一，因而發生界址爭議，案經宜蘭區域不
    動產糾紛調處委員會調處結果認「甲乙雙方界址爭議位置依
    法院判決成果為準」，惟原確定判決既認定「土地之界址應
    以地籍圖所載為準」，則該鑑定圖書所示135地號與134之15
    地號土地之界址，自應與重測前之地籍圖經界線相符，而以
    兩造依上指界結果卻發生被告依原確定判決認定之界址，卻
    有與地籍圖所示之位置、形狀及大小全不相同之錯誤，且依
    地籍圖之經界線認定原告所有地上物並無占用被告甲○○所
    有系爭134之5地號土地之情形，而主張系爭強制執行程序之
    執行名義所依據的測量成果圖有測量錯誤的情形」，為異議
    理由。即係謂系爭執行名義即本院87年度訴字第22號、臺灣
    高等法院90年度上易字第197號確定判決，認定原告應予拆
    屋還地所依據之測量成果圖，「自始（於製作之初）」即屬
    有誤，亦即上訴人所有系爭地上物「從未」占用被告甲○○
    所有134之5地號土地（或雖有占用但面積未達54.43平方公
    尺），則其指摘系爭確定判決有違法之處（即所依據之測量
    成果圖有錯誤）的事實，顯係於確定判決事實審言詞辯論終
    結就已發生、存在，依照首開判決意旨說明，原告主張系爭
    強制執行程序之執行名義所依據的測量成果圖有測量錯誤的
    情形，其事實即令屬實，亦係於該確定判決事實審言詞辯論
    終結即已發生，而非前案判決確定後（即執行名義成立後）
    有所謂消滅或妨礙債權人請求之事由發生。此種情形，不在
    得依強制執行法第14條規定提起債務人異議之訴之列。原告
    遽依該條規定，提起本件債務人異議之訴，自屬無從准許。
 (五) 本件原告前以其與被告甲○○間就134之5地號土地存有互易
    契約，而訴請交付土地訴訟，就本件被告甲○○應給付土地
    之範圍，業經臺灣高等法院90年度再易字第73號就該訴訟標
    的為確定判決，此有前開裁判書在卷可稽。該判決除具給付
    性質外，另具有確認性質，即確認該判決附件一鑑定書所示
    9、10、11、5、4、9連結線圍成之範圍及該判決附件二複丈
    成果圖所示Ｃ部分，係屬原告所有。原告於本案再以相同之
    訴訟標的，訴請確認其與被告甲○○互易之土地範圍並交付
    土地，自屬無從准許。
五、綜上所述，本件原告所提上開請求，均無理由，應予駁回。
柒、又本件待證事實已臻明瞭，兩造其餘攻擊防禦方法及舉證，
    對判決之結果已不生影響，爰不一一詳為審酌，併此敘明。
捌、訴訟費用裁判之依據：民事訴訟法第78條。
中    華    民    國    97    年    11    月    18    日
                  民事庭  法  官  張育彰
以上正本係照原本作成。
如對本判決上訴須於判決送達後20日內向本院提出上訴狀（須附
繕本）。
中    華    民    國    97    年    11    月    20    日
                          書記官  藍友隆


司法院資訊處製作；財團法人民間司法改革基金會備份。
